臺灣高雄地方法院刑事判決　　　　　　 95年度交易字第426號
公　訴　人　臺灣高雄地方法院檢察署檢察官
被　　　告　乙○○
選任辯護人　楊士弘律師
上列被告因過失傷害案件，經檢察官提起公訴（95年度偵續字第
66號），本院判決如下：
    主  文
乙○○犯過失傷害罪，處拘役貳拾日，如易科罰金，以銀元參佰
元即新臺幣玖佰元折算壹日。
    事  實
一、乙○○於民國94年2 月7 日上午11時15分許，騎乘牌照號碼
    XLD-353 號重型機車，沿高雄市三民區○○○街由東往西方
    向行駛，行經該街與中華二路交岔路口，欲右轉進入中華二
    路慢車道時，理應注意車輛行駛時，駕駛人應注意車前狀況
    ，隨時採取必要之安全措施，而當時天候晴、日間自然光線
    、路面無缺陷、道路無障礙物、視距良好等情狀，又無其他
    不能注意之情事，竟仍疏於注意車前狀況，貿然以弧線方式
    右轉進入中華二路慢車道，適有丙○○○於同一時地手推載
    有鐵片之手推車，亦疏未注意慢車之裝載不得伸出車身兩側
    ，慢車應在劃設之慢車道上靠右順序行駛，竟沿中華二路慢
    車道由北往南逆向以徒步推車之方式，行進至距離該交岔路
    口慢道路延伸線交會點6 公尺處，乙○○所騎乘之機車因而
    撞及丙○○○之手推車上外凸之鐵片，該鐵片順勢往丙○○
    ○扶手方向推擠，而刺入丙○○○之右手手腕處，致丙○○
    ○右腕屈肌腱9 條斷裂、右側正中神經斷裂、右側橈動脈斷
    裂。乙○○肇事後留在現場待警員到場處理，使警員得知其
    為肇事之人而自首。
二、案經丙○○○訴由臺灣高雄地方法院檢察署檢察官偵查起訴
    。
    理  由
壹、證據能力之說明：
一、按被告以外之人於審判外之言詞或書面陳述，除法律有規定
    者外，不得作為證據，刑事訴訟法第159 條第1 項定有明文
    。所謂「法律有規定者」，分見於同法第159 條第2 項至第
    159 條之5 各條項之規定，係依各該傳聞證據之性質為言詞
    供述或書面供述、供述來源或取得過程為何、有無正當理由
    致無從在審判中詰問或對質，及基於改良式當事人主義之精
    神，當事人或辯護人是否放棄其對質詰問權，而同意作為本
    案之證據等事由，據以排除傳聞法則之適用。
二、本件公訴人提出證人即告訴人丙○○○於警詢及偵查中之證
    述、道路交通事故現場圖、道路交通事故報告表各1份、交
    通事故談話紀錄表2 份、事故現場照片5 張、告訴人提出之
    肇事地點照片2 張、高雄醫學大學附設中和紀念醫院診斷證
    明書，另卷附高雄市政府交通局車輛行車事故鑑定委員會94
    年6 月24日函、高雄市車輛行車覆議鑑定委員會94年11月30
    日鑑定覆議意見書、辯護人當庭提出之現場路況照片1 張等
    證據，性質上均為被告以外之人於審判外之陳述，惟公訴人
    、被告乙○○及辯護人於本院審理中均同意作為證據，本院
    審酌證人警詢及偵查中陳述時心理狀態健全，係出於自由意
    志而為陳述，其他證據作成時並未預作假設，斟酌利害，亦
    無違法取得等情事，以之作為證據應屬適當，依刑事訴訟法
    第159 條之5 第1 項之規定，認俱有證據能力。
貳、實體部分：
一、被告於本院審理中，固不否認駕駛機車行經上開交岔路口，
    於右轉彎南向北進入中華二路時，撞擊告訴人丙○○○手推
    車上外凸之鐵片，該鐵片順向移動，進而刺入丙○○○手腕
    部位，致丙○○○受有前揭傷害等事實，惟矢口否認有何過
    失傷害之犯行，辯稱：當時我行經上開交岔路口時，有先在
    熱河二街停等紅燈，因為該轉彎處旁邊人行道上有停放車輛
    ，故無法看到右轉彎後中華二路慢車道之狀況，而且該路口
    是有轉彎弧度，我是循該弧度轉彎，並非以直角方式轉彎進
    入中華二路之慢車道，我剛轉彎過去，看見告訴人之手推車
    時，只有不到2 公尺之距離，我沒有過失云云。經查：
（一）被告於上開時、地駕駛機車行經熱河二街與中華二路交岔
      路口，於右轉彎進入中華二路時，撞擊告訴人手推車上之
      鐵片，致告訴人受有上開傷害等情，業據被告自承在卷，
      核與告訴人丙○○○於警詢及偵查中指證之情節相符，並
      有道路交通事故現場圖及道路交通事故報告表各1 份、交
      通事故談話紀錄表2 份、事故現場照片5 張、告訴人提出
      之肇事地點照片2 張及告訴人高雄醫學大學附設中和紀念
      醫院診斷證明書1 紙附卷可稽，堪認定屬實。惟被告對於
      肇致告訴人傷害之結果，否認其有過失，茲應就當時雙方
      車行方向、速度、事故發生位置及危害發生前相對距離等
      事項，加以剖析、判斷被告過失責任之有無。
（二）首就告訴人與被告機車雙方行向及車速而言：
      本件事故發生後，被告於警員到達現場製作交通事故談話
      紀錄表時陳稱，對方沿中華二路北向南逆向行走推手推車
      ，我自熱河二街右轉進入中華二路慢車道往北行駛，當時
      車速約每小時20公里，發現危害狀況時距離對方約1 公尺
      等語（見偵查卷第12頁交通事故談話紀錄表）。偵查中關
      於車速仍陳稱時速為20公里，並稱，當時係先在熱河二街
      停等紅燈，旁邊是一家汽車音響店，告訴人之推車被汽車
      擋住，所以在停等紅燈的地方沒有看到她的推車等語（見
      偵查卷第24頁）。準此，被告機車行向係先停等紅燈後，
      再起步右轉駛入中華二路，於剛起步又係行車轉彎之際，
      其車速應該不快，是被告陳稱當時車速約有20公里，應屬
      事實。其次，被告陳稱當時轉彎進入中華二路時，該路口
      係弧形彎度，並非直角，所以是以弧形方式轉彎進入，道
      路交通事故現場圖繪製其行進方向為直角轉彎，並非事實
      等語。就事故現場照片及被告於本院審理時提出之現場照
      片觀之，該路口確為弧形轉彎，而除有不得已之情形，一
      般駕駛機車轉彎時，均會沿弧形彎道轉彎前進，以便降低
      離心力之作用，保持平衡。是被告陳稱係沿弧形彎道右轉
      前進等語，核亦屬實。再者，自卷附事故現場照片觀察，
      告訴人之手推車上載有鐵片，該鐵片凸出手推車之外緣，
      且該手推車之位置係停放在中華二路慢車道上距離道路邊
      緣三分之一之處，推車扶手係朝北方。參以告訴人於警員
      至高雄醫學大學附設中和紀念醫院製作談話紀錄時自陳：
      「當時我沿中華二陸北向逆向行走慢車道推手推車至肇事
      地」等語（見偵查卷第13頁交通事故談話紀錄表），是告
      訴人係逆向行進，自堪認定。惟告訴人事故發生當時係年
      紀68歲之婦女，並非體魄強健之人，而該手推車車體並非
      輕盈，其上又載有數片鐵片，此觀卷附現場照片即明（見
      偵查卷第16頁）。則告訴人以徒步手推方式前進，其速度
      甚為緩慢，堪認無疑。
（三）次就事故發生前雙方車輛相對位置觀察：
      以被告機車行進速度為每小時20公里為計算基礎，被告每
      秒鐘應可前進5.56公尺，至告訴人年事已高，又係步行並
      以手推方式推動該推車，速度緩慢，則推估其每秒鐘行進
      距離至多應約為1 公尺。依此推算，並佐以卷附道路交通
      事故現場圖繪製當時二車相關位置及事故現場照片可知，
      被告自熱河二街沿該交岔路口以弧形轉彎方式（非如圖示
      直角轉彎，已如上述）右轉進入中華二路前，在該彎道人
      行道上接近路邊處，種植一棵樹木，轉彎處接近中華二路
      人行道上，另有一輛白色休旅車停放，是被告在熱河二街
      停等紅燈時，因視線遭該樹木及人行道上停放之車輛擋住
      視線，是無法預見當時中華二路之路況。然被告既係依該
      弧形彎道轉彎前進，而非如圖示以直角轉彎之動向前進，
      是其在熱河二街沿弧線彎道前進，於接近該彎角外緣而尚
      未轉入中華二路時，應已無視線遭該人行道上之樹木及車
      輛阻擋之情形。由此觀之，被告以時速20公里之速度沿弧
      線彎道前進，雖屬右轉彎，然實際上係保持前進行向，並
      非直角轉彎，則其轉彎行進至該交岔路口接近彎角處時，
      如有注意車前狀況，應可看見中華二路上告訴人之手推車
      ，此時被告車輛與告訴人手推車之距離，因熱河二街道路
      邊緣延伸線與告訴人在中華二路手推車之垂直距離為6 公
      尺，而被告係在尚未進入中華二路接近該轉角處時，即可
      看見告訴人之手推車，當時其視線距離為斜邊，自應大於
      6 公尺之垂直距離。經依該現場圖比例推算，大約有7.2
      公尺（此時不計告訴人手推車行進速度及被告行向動線為
      弧形彎線距離之細微差異），應屬無誤。是被告辯稱轉彎
      進入中華二路發現告訴人時，距離不到2 公尺云云，並非
      事實，尚難採信。
（四）被告過失責任之認定：
      按汽車行駛時，駕駛人應注意車前狀況，並隨時採取必要
      之安全措施，道路交通安全規則第94條第3 項訂有明文。
      本件被告駕駛機車行經上開交岔路口右轉彎時，係依循該
      路口弧線彎道右轉駛入中華二路，其在接近弧形彎角距離
      告訴人手推車約7.2 公尺時，應可看見告訴人手推車在其
      前方，而當時天候晴、日間自然光線、路面無缺陷、道路
      無障礙物、視距良好等情，有卷附道路交通事故調查報告
      表2 份可參，且被告並無其他不能注意之情事，竟仍疏於
      注意車前狀況，貿然以弧線方式右轉進入中華二路慢車道
      ，致無法及時採取煞停或閃避等必要之安全措施，而在中
      華二路慢車道上撞擊告訴人逆向推車前來之手推車，其有
      未注意車前狀況之過失，應堪認定。且告訴人手推車上之
      鐵片遭被告車輛撞擊後，該鐵片順勢推擠，鐵片邊緣進而
      割傷告訴人之右手手腕，致告訴人受有上開傷害，該傷害
      與被告過失行為間具有相當因果關係甚明。至於告訴人徒
      步逆向推車前進，亦同有過失，然不得因此即解免被告之
      刑責。
（五）另關於本件肇事責任及原因，前經臺灣高雄地方法院檢察
      署函送高雄市車輛行車事故覆議鑑定委員會鑑定覆議鑑定
      結果（第一次未實質鑑定），經該委員會依雙方車種、事
      發時間、地點天候、路況、車損、受傷情形及肇事經過現
      場圖、調查報告表、談話紀錄等資料鑑定結果，略認「丙
      ○○○推手推車逆向推車行走，為肇事原因，乙○○駕駛
      XLD-353 號重機車，無肇事原因」，有有該委員會鑑定意
      見書附卷可按（見偵查卷第61頁）。查該鑑定意見認丙○
      ○○具有過失，固屬正確，惟被告肇事原因部分，則有忽
      略被告係以弧線方式轉彎前進，遮住其機車行向視線之樹
      木、車輛，係被告在熱河二街停等紅燈之時，被告駛至接
      近彎角處前，即可看見其前方中華二路上距離約7.2 公尺
      處，有告訴人推車緩慢逆向前來之情，而有疏未注意車前
      狀況之過失，是該鑑定意見為本院所不採，附此敘明。
（六）綜上所述，本案事證已明，被告犯行，堪以認定，應依法
      論科。
二、按行為後法律有變更者，適用行為時之法律，但行為後之法
    律有利於行為人者，適用最有利於行為人之法律，刑法第2
    條第1 項定有明文。本件被告行為後，刑法部分條文業於94
    年2 月2 日修正公布、95年7 月1 日施行，部分法律亦有相
    應之修正，茲就本案適用與罪、刑相關之修正部分，比較新
    舊法適用之情形如下：
（一）法定罰金刑範圍下限之提高：
      刑法第284 條第1 項之過失傷害罪，法定刑得科銀元5 百
      元以下罰金部分，依修正後刑法施行法增訂第1 條之1 ：
      「中華民國九十四年一月七日刑法修正施行後，刑法分則
      編所定罰金之貨幣單位為新臺幣。九十四年一月七日刑法
      修正時，刑法分則編未修正之條文定有罰金者，自九十四
      年一月七日刑法修正施行後，就其所定數額提高為三十倍
      。但七十二年六月二十六日至九十四年一月七日新增或修
      正之條文，就其所定數額提高為三倍。」及刑法第33條第
      5 款修正為：「主刑之種類如下：五、罰金：新臺幣一千
      元以上，以百元計算之。」等規定觀之，依修正後之法律
      ，上開刑法過失傷害罪所得科處之罰金刑最高為新臺幣1
      萬5 千元、最低為新臺幣1千 元，然依被告行為時之舊法
      ，罰金刑部分應依罰金罰鍰提高標準條例第1 條前段之規
      定之提高倍數10倍，及依修正前刑法第33條第5 款規定之
      罰金最低額一元計算，上開過失傷害罪之罰金刑，最高為
      銀元5 千元，最低額為銀元10元，若換算為新臺幣，最高
      額雖與新法同為新臺幣1 萬5 千元，然最低額僅為新臺幣
      30元。因此，比較修正前後之刑罰法律，自以修正前規定
      較有利於被告。
（二）易科罰金之折算標準：
      修正前刑法第41條第1 項前段規定：「犯最重本刑為五年
      以下有期徒刑以下之刑之罪，而受六個月以下有期徒刑或
      拘役之宣告，因身體、教育、職業、家庭之關係或其他正
      當事由，執行顯有困難者，得以1 元以上三元以下折算一
      日，易科罰金」，又被告行為時之易科罰金折算標準，依
      罰金罰鍰提高標準條例第2 條前段規定（現已刪除），就
      其原定數額提高為100 倍折算1 日，則本件被告行為時若
      適用行為時之易科罰金折算標準，應以銀元100 元以上30
      0 元以下折算1 日，經換算為新臺幣後，應以新臺幣300
      元以上900 元以下折算1 日。惟修正後刑法第41條第1 項
      前段則規定：「犯最重本刑為五年以下有期徒刑以下之刑
      之罪，而受六個月以下有期徒刑或拘役之宣告者，得以新
      臺幣一千元、二千元或三千元折算一日，易科罰金」，比
      較修正前後之易科罰金折算標準，亦以修正前之規定於被
      告為有利。
（三）自首法律效果之變動：
      修正後刑法第62條就自首之要件仍係「對於未發覺之罪自
      首而受裁判」，並未修正，惟對於自首之效果，由行為時
      即修正前刑法「減輕其刑」修正為「得減輕其刑」，故本
      案被告於修正刑法施行前自首，依行為時法，必減其刑，
      若依裁判時法，仍得不減輕其刑，故以修正前規定較為有
      利。
    經上述比較結果，以修正前相關規定對被告為有利，依刑法
    第2 條第1 項前段，自應適用修正前之法律論處。
三、核被告所為，係犯刑法第284 條第1 項之過失傷害罪。被告
    於肇事後留在現場等警員到場處理，警員可即知被告即為本
    件肇事之人，此有警員在事故現場製作被告之談話紀錄表可
    佐（見偵查卷第12頁），堪認符合自首之要件，爰依修正前
    刑法第62條前段之規定，減輕其刑。審酌被告未能謹慎駕駛
    機車，過失致生交通事故，使告訴人丙○○○受有上開不輕
    之傷害，犯罪後未坦白承認，行為固有非是；惟其並無不良
    前科紀錄，有臺灣高等法院被告前案紀錄表1 份附卷可參，
    素行尚佳，又被告雖有未注意車前狀況之過失，然告訴人逆
    向行車，未依順序在慢車道上靠右行駛，屬無路權之一方，
    應負主要過失責任，及雙方未能和解係因賠償金額尚有爭執
    ，被告認索賠金額過高等一切情狀，量處如主文所示之刑，
    並依舊法規定諭知易科罰金之折算標準。
據上論斷，應依刑事訴訟法第299 條第1 項前段、刑法第2 條第
1 項前段、第284 條第1 項前段、修正前第62條、修正前第41條
第1 項前段，罰金罰鍰提高標準條例第1 條前段、刪除前同條例
第2 條，現行法規所定貨幣單位折算新臺幣條例第2 條，判決如
主文。
本案經檢察官甲○○到庭執行職務。
中　　華　　民　　國　　96　　年　　1　　月　　10 　　日
                  交通法庭  審判長法  官  黃建榮
                                  法  官  洪珮婷
                                  法  官  李嘉益
以上正本證明與原本無異。
如不服本判決，應於收受送達後10日內向本院提出上訴書狀。
中　　華　　民　　國　　96　　年　　1　　月　　10 　　日
　　　　　　　　　　　　　　　　　書記官  郭南宏
附錄本案論罪法條：
刑法第284條第1項：
  因過失傷害人者，處六月以下有期徒刑、拘役或五百元以下罰
  金，致重傷者，處一年以下有期徒刑、拘役或五百元以下罰金
  。
